【裁判字號】    97,再易,24
【裁判日期】    971114
【裁判案由】    損害賠償
【裁判全文】
臺灣臺中地方法院民事判決              97年度再易字第24號
再審原告    乙○○
再審被告    甲○
                        號4樓.
上列當事人間請求損害賠償事件，再審原告對於民國97年8月19
日本院96年度簡上字第285號確定判決，提起再審之訴，本院於
97年10月31日言詞辯論終結，判決如下：
    主      文
再審之訴駁回。
再審訴訟費用新台幣陸仟壹佰參拾伍元由再審原告負擔。
    事實及理由
壹、程序方面：
    本件再審被告經合法通知，未於言詞辯論期日到場，雖具狀
    請假，但未敘明不能到場之正當事由，核與民事訴訟法第
    386條所列各款情形不符，爰依再審原告之聲請，由其一造
    辯論而為判決。
貳、實體方面：
一、再審原告主張：
  (一)原確定判決有下列適用法規顯有錯誤之情事：
    (1)系爭承諾書上乙○○印文為真正，固為再審原告所不爭執
      ，惟仍應有其他足資認定屬於再審原告所有真正之文書，
      始得推定該承諾書由再審原告授權立據，原確定判決在無
      其他足資認定屬於再審原告所有真正之文書情形下，遽引
      最高法院37年上字第8816號判例，推定系爭承諾書為再審
      原告授權立據，顯與上開最高法院判例相悖。再審原告固
      曾交付印章予訴外人劉翰昌，由劉翰昌交付再審被告就退
      稅一案相關文件幫忙蓋用，原確定判決竟依此推定再審原
      告要負授權人責任，亦與最高法院65年度台上字第657號
      判例相違。
    (2)系爭承諾書並非由再審原告作成。作成之時，再審原告並
      未在場，依經驗法則，再審原告不知承諾書係由何人所作
      ？及何人所蓋？自無從舉證，依民事訴訟法第277條但書
      規定，應無同條前段之適用餘地。且再審原告並非主張系
      爭承諾書上之印文被盜蓋之變態事實，而是主張該承諾書
      非真正。依民事訴訟法第357條前段規定及最高法院28年
      上字第10號判例，當然由再審被告舉證證明系爭承諾書真
      正，即證明其上乙○○印文係由再審原告所蓋，或授權劉
      翰昌為再審原告代理人所蓋，經認屬實後，始得推定系爭
      承諾書為真正。原確定判決消極不適用上開法規及判例，
      卻積極適用民事訴訟法第277條前段規定及最高法院70年
      台上字第461號、86年台上字第717號判決，誤置舉證責任
      分配原則，致影響判決。
    (3)原審證人劉翰昌具結後之證言，原審法院並未認虛偽不實
      ，則劉翰昌在場見聞就待證事實所為之證述，即得證明系
      爭承諾書非真正，再審原告無蓋章於其上，且劉翰昌非再
      審原告之代理人等。該證言依法非不得作為認定事實之依
      據，詎原審法院徒以證人劉翰昌係再審原告之子，所為證
      詞本有偏頗之虞而難以盡信為真正云云，而就劉翰昌證述
      事實不予斟酌，顯然違背最高法院53年度台上字第2673號
      判例及30年上字第888號判例。
    (4)再審原告僅主張系爭承諾書上乙○○印文非再審原告所蓋
      ，劉翰昌亦非再審原告之代理人，並無主張被盜蓋。因此
      ，原確定判決以再審原告主張系爭承諾書上乙○○印文被
      盜蓋云云，顯就再審原告未主張之事實依職權斟酌，有認
      作主張之違法情形，自與最高法院60年台上字第2085號判
      例有悖。
  (二)兩造就系爭承諾書是否對再審原告發生效力而爭訟；惟再審
    被告自承於系爭承諾書成立前，兩造未曾謀面，並自承劉翰
    昌同意將自訴外人蕭蔡阿娥處取得之退稅金額中，提撥百分
    之20作為再審被告之仲介費用，並於民國（下同）95年1月5
    日將蓋妥乙○○印文之承諾書交付於再審被告，此均足以證
    明再審原告對再審被告並無任何承諾，故依再審被告自認之
    事實，有拘束法院及再審被告之效力，原法院應將該自認之
    事實，作為判決之基礎。詎原法院竟忽視該證物之存在，而
    依職權另事裁量，自屬對於已存在之證物漏未斟酌，而影響
    於判決，構成民事訴訟法第497條規定之再審事由。
  (三)綜上所述，原確定判決適用法規顯有錯誤，且就足影響於判
    決之重要證物，漏未斟酌。又再審被告無法律上原因，受有
    新台幣（下同）76,000元之利益，致再審原告受有損害，依
    法自得請求返還。爰依民事訴訟法第496條第1項第1款及第
    497條規定，提起再審之訴，並聲明：(1)廢棄本院96年度簡
    上字第285號民事確定判決。(2)前項廢棄部分，再審被告所
    為之第一審之訴應予駁回。(3)再審被告應給付再審原告新台
    幣76,000元及自96年6月13日起至清償日止，按年息百分之5
    計算之利息。
二、再審被告未於言詞辯論期日到場，惟提出答辯狀聲明：再審
    原告之訴駁回。並以下列情詞為辯：按當事人發現未經斟酌
    之證物或得使用該證物者。但以如經斟酌可受較有利益之裁
    判者為限。民事訴訟法第496條第1項第13款定有明文。再審
    原告提出再審理由謂原確定判決對重要證物即系爭承諾書，
    漏未斟酌，遂有本件爭訟，查系爭承諾書於歷審過程中經雙
    方多次舉證、攻防、辯論，法官亦詳加調查及審酌，初審、
    終審判決書中均有詳述，再審原告不服前審法官未採信其答
    辯內容及證人劉翰昌（即再審原告之子）之證述，而作出對
    其不利之判決，率即提出再審訴訟，顯有濫訴之虞。
三、本院之判斷：
  (一)按民事訴訟法再審制度之目的，乃賦予當事人得就確定判決
    有聲明不服之機會，並對之為救濟之手段，然為同時對確定
    判決之安定性有所兼顧，避免當事人迭就確定判決任意提起
    再審之訴，致使所爭訟之事實始終無法獲得確定解決，故明
    文限制原確定判決除具有民事訴訟法第496條第1項所列13款
    情事，或不得上訴第三審之事件，就足以影響於判決之重要
    證物漏未斟酌等事由外，始得提起再審之訴。是以，對於再
    審之訴除合法要件之調查外，本院首應審酌者乃本院96年度
    簡上字第285號原確定判決是否具有法定之再審理由。
  (二)查再審原告指摘原確定判決有「適用法規顯有錯誤」之各項
    情事，再審原告業於前審之第一審及第二審訴訟程序中迭次
    主張，業據本院調取本院台中簡易庭96年度中簡字第4438號
    、96年度簡上字第285號全卷查明屬實，依民事訴訟法第496
    條第1項但書規定，當事人已依上訴主張其事由者，不得提
    起再審之訴，是對於下級審法院之判決，已依上訴程序主張
    其事由，不得據此同一事由提起再審。又按民事訴訟法第
    496條第1項第1款規定之「適用法規顯有錯誤」，係指確定
    判決所適用之法規顯然不合法律規定或與司法院尚有效之大
    法官會議解釋或最高法院尚有效之判例顯然違反者而言。又
    適用法規顯有錯誤，「不包括認定事實錯誤、取捨證據失當
    」、判決不備理由及在學說上諸說併存致發生法律上見解歧
    異等情形在內。經本院審視再審原告指摘原確定判決適用法
    規顯有錯誤之內容，均屬原確定判決關於認定事實、取捨證
    據有何違反最高法院關於取捨證據所為判例之爭執，顯與民
    事訴訟法第496條第1項第1款「適用法規顯有錯誤」之規定
    不符。而再審原告指摘原確定判決以再審原告不否認系爭承
    諾書上之印文為真正，而依民事訴訟法第358條第1項之規定
    ，推定該承諾書為真正，違背最高法院28年上字第10號判例
    一節（此於前第2審程序中於96年11月21日所提準備書(一)暨
    聲請調查證據狀中業已指摘），然查再審原告不否認系爭承
    諾書上之印文為真正，但辯稱印文非其本人或其代理人所蓋
    ，此時應由何造證明，亦由最高法院歷年作成73年台上字第
    2382號、74年台上字第461號、第2143號、83年台上字第138
    2號、95年台上字第1786號判決，認定應由為此爭執之當事
    人負舉證責任，是原確定判決依再審原告之爭執，參酌於此
    情形下上開最高法院判決意旨，認再審原告應對承諾書上之
    印文係遭他人未經再審原告授權而蓋用之事實，負舉證之責
    ，自無不當，再審原告指摘原確定判決適用民事訴訟法第35
    8條第1項規定，違背最高法院28年上字第10號判例云云，尚
    有未洽。
  (三)另再審原告指摘原確定判決有「就足影響於判決之重要證物
    ，漏未斟酌」之情，所舉內容為「再審被告自認再審原告對
    再審被告並無任何承諾之事實」原確定判決未予斟酌云云，
    強將「自認之事實」與「證物」相互混淆，與民事訴訟法第
    497條規定顯然不符，此部分之指摘，殊不可採。
  (四)綜上所述，再審原告指稱本院96年度簡上字第285號確定判
    決，有民事訴訟法第496條第1項第1款「適用法規顯有錯誤
    」及第497條「就足影響於判決之重要證物，漏未斟酌」之
    再審事由，顯不可採，其求予廢棄改判，為無理由，應予駁
    回。
四、訴訟費用（新台幣6,135元）負擔之依據：民事訴訟法第78
    條。
中    華    民    國    97    年    11   月    14    日
                  民事第二庭  審判長法  官  許秀芬
                                    法  官  林宗成
                                    法  官  王邁揚
以上為正本係照原本作成。
不得上訴。
中    華    民    國    97    年    11   月    14    日
                                    書記官


司法院資訊處製作；財團法人民間司法改革基金會備份。
